臺灣板橋地方法院民事判決　　　　　　　96年度訴字第1715號
原　　　告　聯邦商業銀行股份有限公司
法定代理人　乙○○
訴訟代理人　丙○○
　　　　　　戊○○
　　　　　　丁○○
被　　　告　己○○
　　　　　　甲○○
上列當事人間請求塗銷所有權移轉登記等事件，經本院於民國96
年12月11日言詞辯論終結，判決如下：
    主  文
原告之訴駁回。
訴訟費用由原告負擔。
    事實及理由
一、原告主張：
（一）被告甲○○於民國89年8 月18日陸續向原告請領信用卡使
      用，原應依約定繳納帳款，詎料渠未依約繳納，現共積欠
      原告信用卡消費款本金新臺幣（下同）737,522 元及利息
      、違約金未清償。詎料被告甲○○為逃避強制執行，竟於
      95 年11 月14日將系爭位於臺北縣中和市○○○段156-1
      地號（權利範圍萬分之255） 及其上10030 建號（門牌：
      中山路三段114 巷67號6 樓）（權利範圍全部）之不動產
      移轉予另一被告己○○（即被告甲○○之前妻）而為脫產
      ，其登記原因雖為「買賣」，惟依土地及建物登記謄本得
      知，被告甲○○於87年11月24日以原為渠所有之系爭不動
      產作為擔保向永豐商業銀行股份有限公司之借款債務並未
      清償，抵押權亦未塗銷，此與一般不動產買受人均以所支
      付之買賣價金清償出賣人原銀行欠款並塗銷所設定抵押權
      之交易常態有違，顯見被告等二人間之不動產移轉原因係
      為脫產而非「買賣」。
（二）依遺產及贈與稅法第5 條第6 項之規定：「二親等以內親
      屬間財產之買賣以贈與論，但能提出已支付價款之確實證
      明，且該已支付之價款非由出賣人貸與或提供擔保向他人
      借得者，不在此限。」本件被告甲○○與己○○曾為夫婦
      關係，類推適用上述規定之結果，被告等二人間應對於已
      支付買賣之對價負舉證責任，如未舉證，則被告等二人間
      之買賣應以贈與論。
（三）依民法第244 條第1 項之規定「債務人所為之無償行為，
      有害及債權者，債權人得聲請法院撤銷之。」查被告甲○
      ○於移轉登記時（即95年11月14日）尚積欠原告信用卡上
      開消費款及利息、違約金未清償，被告甲○○將渠僅有之
      上開不動產移轉予另被告己○○，自有害及債權人之債權
      。
（四）若如被告己○○所答辯，其與被告甲○○就系爭不動產移
      轉登記係基於買賣之有償行為，並基於被告甲○○於答辯
      狀中自述，其當時即有經濟困難，因此多次向被告己○○
      借貸以清償其債務，雙方並發生爭吵，可知當時被告己○
      ○對於被告甲○○之債務應甚為明瞭。被告己○○為保全
      自身對被告甲○○之債權，雙方協議買賣系爭不動產並過
      戶，被告己○○對於其他債權人對被告甲○○求償之困難
      度加深應有所體認
（五）依上開所述，債權人爰依民法第244 條第1 項、第2 項、
      第4 項之規定，請求撤銷被告二人就系爭不動產所為之買
      賣行為及所有權移轉行為，及請求被告二人塗銷上開不動
      產所為之所有權移轉登記。
二、被告二人則以：
（一）被告甲○○在95年8 月間起，陸續向被告己○○借貸1,00
      0,000 元，惟於95年10月要向被告己○○再借貸金額時，
      與被告己○○發生爭吵後，於95年10月30日協議離婚，並
      將上開系爭房地賣給被告己○○，以償還之前借貸之1,00
      0,000 元，被告己○○並再給被告甲○○第一期款55,000
      元整，待被告己○○房貸核准下來後，代為清償之前房貸
      並將尾款交付，被告甲○○並非脫產贈與行為。
（二）被告己○○在95年11月及12月間也陸續向大眾銀行及寶華
      銀行申請房貸，但未核准，被告己○○因超過買賣合約所
      約定應於95年11月30日前交付尾款予被告甲○○之期限，
      便與被告甲○○協議其餘尾款待銀行房貸核准時再交付，
      被告己○○嗣後得悉是因其有其他貸款，所以申請房貸不
      會核准，之後其陸續清償貸款後，再於96年7 月底向渣打
      銀行申請房貸，於96年8 月6 日核准，抵押權也設定完成
      ，於是被告己○○陸續依買賣合約於96年8 月16日、同年
      8 月31日、同年9 月6 日分別給付被告甲○○50,000元、
      16 0,000元、490,000 元尾款，可知被告二人確屬買賣，
      絕非原告所述之贈與，不能因被告己○○係被告甲○○之
      前妻，就將貸務責任延伸到被告己○○。
（三）併為答辯聲明：如主文所示。
三、本件不爭執事項：
（一）被告甲○○於89年8 月18日起陸續向原告請領信用卡使用
      ，本應依約繳納帳款，惟被告甲○○因有經濟困難，自95
      年11月起未能按期繳納之情，並有原告所提出之信用卡申
      請書及信用卡欠款明細及消費帳單在卷可佐。
（二）被告甲○○於95年11月14日將系爭不動產移轉予另被告己
      ○○，並有原告所提出之土地登記謄本、建物登記謄本、
      臺北縣中和地政事務所網路申領異動索引在卷足稽。
四、本件爭執事項：
    原告主張被告甲○○為逃避強制執行，竟將系爭不動產移轉
    與其前妻被告己○○而為脫產，其登記原因雖為買買，惟被
    告甲○○原為系爭不動產向永豐商業銀行擔保借款並未清償
    ，抵押權並未塗銷，此與一般不動產買受人均以所支付之買
    賣價金清償出賣人所積欠原銀行之借款，並塗銷所設定之抵
    押權，此件顯違一般常情，足見被告二人間移轉系爭不動產
    之原因，應為贈與之脫產行為，而非買賣，原告自得依民法
    第24 4條第1 項之規定訴請撤銷之等情，則為被告二人所否
    認，辯稱：系爭不動產之移轉，係由被告己○○支付相當之
    對價取得等語。是本件之爭點即在於：被告間就系爭不動產
    之移轉登記行為究為無償或有償行為？原告訴請撤銷被告間
    就系爭不動產之買賣行為及所有權移轉行為有無理由？
五、本院得心證之理由：
（一）查被告甲○○與被告己○○於95年10月31日所訂立之系爭
      土地房屋買賣契約書，約定價金為5,000,000 元，價金給
      付方法為契約簽訂同時給付550,000 元作為訂金，第二次
      付款為買方需負責清償原本之房屋貸款，之後扣除買方已
      給付之金額，其餘尾款於交屋時交付，嗣於96 年8月16日
      、96年8 月31日、96年9 月6 日被告己○○分別給付50,
      000 元、160,000 元、490,000 元予被告甲○○，並註記
      於前揭買賣契約書末尾，有被告己○○提出之系爭買賣契
      約書可徵。關於買賣價金中之1,000,000 元部分，被告己
      ○○主張係以被告甲○○先前向其借款之1,000,000 元債
      權抵繳，並提出銀行存款憑證3 紙為憑。被告己○○主張
      其嗣後於96年7 月底以系爭不動產向渣打銀行申請房貸，
      並於96年8 月6 日獲核准，抵押權也設定完成，之後並陸
      續給付房屋價金予被告甲○○，並提出不動產登記謄本、
      銀行存款憑證及銀行存摺為證，可見被告己○○所述上情
      與被告甲○○資金往來乙情，應非子虛。而被告甲○○主
      張其因要向被告己○○再借貸金額，始將系爭不動產賣給
      被告己○○，雙方並約定抵償先前其向被告己○○借貸之
      1, 000,000元，待被告己○○房貸核准下來後，代為清償
      系爭不動產之前之房貸，並交付尾款乙情，與一般不動產
      買受人以所支付之賣賣價金清償出賣人所積欠原銀行之貸
      款之情形，均係由買受人代為清償原先之房貸，並無不同
      ，應未悖於交易常情。據上，被告己○○取得系爭不動產
      ，確係支付一定之對價取得，被告二人抗辯系爭不動產之
      移轉行為屬有償行為，應屬可信，而原告並未能舉出確切
      之證據，究不得僅以臆測之詞，推論被告二人間就系爭不
      動產之移轉為贈與之脫產行為，是原告此部分之主張，不
      足憑採。
（二）至原告主張縱被告間移轉系爭不動產之行為屬有償行為，
      亦害及原告債權，已符合民法第244 條第2 項之要件，原
      告自得訴請撤銷之，併依同法第4 條規定請求被告塗銷已
      為所有權移轉登記；惟亦為被告二人否認有何該當該條項
      得撤銷事由之情。按民法第244 條第2 項撤銷權之行使，
      以債務人於行為時明知有損害於債權人之權利，且受益人
      於受益時亦知其情事為要件。所謂有害於債權，係指債務
      人所為之無償或有償行為，致其責任財產減少，使債權不
      能或難以獲得清償之狀態而言，且有害於債權之事實，須
      於行為時即已存在。又明知之事實，乃有利於債權人之要
      件，亦應由主張該利己事實存在之債權人，負舉證之責，
      不得僅以推定之詞，資為不利於債務人之判斷。查本件被
      告二人移轉系爭不動產之原因行為既存有對價，自屬有償
      行為，已如前述，參以被告甲○○所有移轉系爭不動產之
      行為，固有減少其資產，然其同時依約陸續向被告己○○
      取得共1,250,000 元（550,000 元+50,000 元+160,000元
      +490,000元=1,250,000元）之款項，可供其清償債務，且
      被告甲○○亦抵償先前積欠被告己○○之借款債務，被告
      甲○○之債務因此減少，則被告上開移轉系爭不動產之行
      為，是否因此使原告債權難以實現，要屬有疑。縱認系爭
      不動產之移轉行為確有害及原告之債權，原告亦應舉證證
      明被告己○○余受益之時，即明知上開行為有害於原告之
      債權。原告對此雖以被告甲○○於答辯狀中曾自述當時已
      有經濟困難，因此多次向被告己○○借貸以清償債務之情
      ，主張被告己○○對於被告甲○○之債務情況甚為明瞭，
      惟被告甲○○則以：與被告己○○平常財務都獨立管理，
      並不如原告所述對其財務情況明瞭，且其雖有資金周轉問
      題，但礙於男人顏面，也不曾向被告己○○說有債務問題
      ，而借貸理由都說是公司要擴大週轉等理由置辯，故被告
      己○○究否於買受系爭不動產時即已明知上開行為有害於
      原告債權之情，原告既未提出具體事證證明被告在系爭不
      動產移轉之前，被告甲○○已告知被告己○○或被告己○
      ○已知悉被告甲○○仍積欠原告債務之事，自難僅憑被告
      二人曾為夫妻，率認被告己○○於受讓系爭不動產時，已
      明知該有償行為有害於原告之債權，因之亦不符民法第24
      4 條第2 項規定之情形，原告不得依該項規定行使撤銷權
      。
（三）綜上，原告主張依據民法第244 條第1 項、第2 項、第4
      項之規定，請求撤銷被告二人就系爭不動產所為之買賣行
      為及所有權移轉行為，及請求被告二人塗銷上開不動產所
      為之所有權移轉登記，自非有理由，應予駁回。
六、本件事證已臻明確，兩造其餘主張及攻擊防禦方法與證據，
    經本院斟酌後，核與本件判決結果已不生影響，故無一一論
    述之必要，附此敘明。
七、結論：原告之訴為無理由，依民事訴訟法第78條，判決如主
    文。
中　　華　　民　　國　　96　　年　　12　　月　　31　　日
                  民事第二庭    法　官　陳靜茹
以上正本係照原本作成
如對本判決上訴，須於判決送達後20日內向本院提出上訴狀
中　　華　　民　　國　　97　　年　　1 　　月　　18　　日
                                書記官　林育瑄
